---
title: "Семинар 8. Решения."
author: "Алла Тамбовцева"
date: '16 ноября 2017 г '
output: github_document
---

1. Напишите код, который запрашивает у пользователя его имя и фамилию (отдельные строки "Enter your name: " и "Enter your surname:"), сохраняет их и выводит на экран "Hello, [name] [surname]! Welcome to R!"

```{r}
name <- readline("Enter your name: ")
surname <- readline("Enter your surname: ")
print(sprintf("Hello, %s %s! Welcome to R!", name, surname))
```


2. Напишите код, который сохраняет число, которое ввел пользователь с клавиатуры (предполагается, что пользователь вводит только числа, причем в правильном формате - в качестве разделителя использует точку), в переменную `x` и если `x` является целым числом, то выводит на экран сообщение "It is an integer.", а если `x` не является таковым, то выводит "It is not an integer".

```{r}
x <- readline("Enter a number: ")
if (as.numeric(x) == as.integer(x)){print("It is an integer.")} else{
  print("It is not an integer.")
}
```

3. Напишите код, который запрашивает у пользователя число элементов вектора ("Enter number of elements: "), сохраняет его в переменную `n` и создает вектор заданной длины, состоящий из пропущенных значений.

```{r}
n <- readline("Enter number of elements: ")
n <- as.integer(n)
d <- rep(NA, n)
```

4. Напишите код, который запрашивает у пользователя число элементов вектора ("Enter number of elements: "), сохраняет его в переменную `n` и создает вектор заданной длины, состоящий из пропущенных значений. Дальше, если индекс элемента четный, то этот элемент заменяется на 1, если нечетный - на 0. 

```{r}
n <- readline("Enter number of elements: ")
n <- as.integer(n)
d <- rep(NA, n)
s <- 1:length(d)
# s <- 1:n

for (i in s){
  if (i %% 2 == 0){d[i] <- 1}
  else{d[i] <- 0}
}
```

5. Дан вектор оценок студентов `grades10` (оценки указаны в 10-балльной шкале). Напишите код, который на основе вектора `grades10` создает вектор `grades5` - вектор оценок в 5-балльной шкале:

* 0 - это 1
* менее 4 - это 2
* [4, 5] - это 3
* [6, 7] - это 4
* [8, 10] - это 5

```{r}
grades10 <- c(1, 4, 7, 8, 4, 3, 10, 9)
n <- length(grades10)
grades5 <- rep(NA, n)
indices <- 1:n

for (i in indices){
  if (grades10[i] == 0){grades5[i] <- 1}
  if (grades10[i] < 4){grades5[i] <- 2}
  if (grades10[i] >= 4 & grades10[i] <= 5){grades5[i]<-3}
  if (grades10[i] >= 6 & grades10[i] <=7){grades5[i] <-4}
  if (grades10[i] >= 8){grades5[i] <- 5}
}
```


6. Напишите код, который запрашивает у пользователя размерность матрицы (предполагается, что пользователь вводит число строк и столбцов через пробел), сохраняет их и создает единичную матрицу заданной размерности. Если невозможно создать единичную матрицу заданной размерности, на экран выводится сообщение "Impossible to create an identity matrix with such dimensions.". 

*Подсказка:* единичная матрица - квадратная матрица (число строк равно числу столбцов), на главной диагонали которой стоят 1, а все остальные элементы равны 0. Пример: 

```
[1 0 0]
[0 1 0]
[0 0 1]
```

```{r}
dims <- readline("Enter dimensions: ")
dims_vector <- as.integer(unlist(strsplit(dims, " ")))
nrows <- dims_vector[1]
ncols <- dims_vector[2]

if (nrows != ncols){print("Impossible to create an identity matrix with such dimensions.")} else{
  M <- matrix(0, nrows, ncols)
  for (i in 1:nrows){
    for (j in 1:ncols){
      if (i == j){
        M[i,j] <- 1
      }
    }
  }
    }
```

