---
title: "Семинар 11. Решения."
date: '06 декабря 2017'
output: github_document
---
1. Загрузите shape-файлы для Соединенных Штатов Америки с сайта [Global Administrative Areas](http://www.gadm.org/country). Постройте карту США (пока пустую). Уберите из shp-файла Аляску и Гавайские острова. Постройте карту еще раз. Сравните.

```{r}
library(maptools)
full <- readShapePoly("USA_adm_shp/USA_adm1.shp")
plot(full)

# убираем два штата
exclude <- c("Alaska", "Hawaii")
states <- subset(full, !NAME_1 %in% exclude)
plot(states)
```

2. Загрузите базу данных `states.csv`, в которой хранятся показатели по округам (counties) США. В задании нас будет интересовать раскраска карты штатов в соответствии с численностью населения в них (данные за 2010 год, `popul10`). Сгруппируйте значения в базе данных по штатам по этому показателю и сохраните результат в базу `info`.

```{r}
data <- read.csv("states.csv")
library(dplyr)
info <- data %>% group_by(state) %>% summarise(population = sum(pop2010))
```

3. Раскрасьте карту США в соответствии с численностью населения. Выберите любую палитру цветов, считайте, что мы хотим разбить значения численности населения на 9 групп (по процентилям).

```{r}
# подготовка
colnames(info)[1] <- "NAME_1"
res <- merge(states, info, by = "NAME_1")
View(res)

# карта
library(classInt)
library(RColorBrewer)
colors <- brewer.pal(9, "Blues")
brks <-classIntervals(res$population, n = 9, style = "quantile")
brks<- brks$brks

plot(states, col = colors[findInterval(res$population, brks,all.inside = TRUE)], axes = FALSE)
text(coordinates(states), labels = states$HASC_1, col = "darkred", cex = 0.8)

# а теперь сделаем красивые подписи

# цвета
coldrops <- findInterval(res$population, brks, all.inside = TRUE)
dark <- c(8, 9)
coltext <- ifelse(coldrops %in% dark, "yellow", "black")

# текст - сокращенные названия штатов
labs <- toupper(abbreviate(states$NAME_1, minlength = 2))

# cex - размер шрифта
# font - тип шрифта, здесь - полужирный

plot(states, col = colors[findInterval(res$population, brks,all.inside = TRUE)], axes = FALSE)
text(coordinates(states), labels = labs, col = coltext, cex = 0.8)
```
